【裁判字號】    91,訴,3145
【裁判日期】    920612
【裁判案由】    營利事業所得稅
【裁判全文】
臺北高等行政法院判決                            九十一年度訴字第三一四五號
                              .
    原      告  中華開發工業銀行股份有限公司
    代  表  人  甲○○
    訴訟代理人  袁金蘭（會計師）
                林瑞彬律師
    被      告  財政部臺北市國稅局
    代  表  人  張盛和（局長）
    訴訟代理人  丙○○
                乙○○
右當事人間因營利事業所得稅事件，原告不服財政部中華民國九十一年六月十一日台
財訴字第○八九○○七○九二二號訴願決定，提起行政訴訟，本院判決如左：
    主  文
訴願決定及原處分（復查決定）均撤銷。
訴訟費用由被告負擔。
    事  實
一、事實概要：原告民國八十三年度營利事業所得稅結算申報，原列報債券利息收入
    新台幣（下同）四七、四五九、四九一元，尚未抵繳之扣繳稅款五五、九三八、
    七六一元，被告初查以其中五一、一九二、八一二元為前手利息之扣繳稅款，不
    得抵減原告本期應納稅額，乃轉入債券成本項下認列，核定補徵應納稅額五一、
    一九二、八一二元。原告不服，申經復查結果未獲變更，提起訴願亦遭決定駁回
    ，遂提起行政訴訟。
二、兩造聲明：
  (一)原告聲明：訴願決定、復查決定及原處分均撤銷。
  (二)被告聲明：駁回原告之訴。
三、兩造之爭點：扣繳憑單之利息所得人，是否可將前手持有期間利息之扣繳稅額申
    報抵稅或退稅？
  (一)原告主張之理由：
    1.對已經稽徵機關調閱相關資料予以查核之稅捐核定處分，除依核定結果為退稅
      或補稅而分別被認為係授益或負擔處分外，均具有確認稅捐法律關係是否存在
      之確認性行政處分之性質，當然會使人民發生信賴行政機關對稅捐法律關係之
      確認，更應有信賴保護原則之適用。原告八十三年度營利事業所得稅結算申報
      ，業經被告於八十五年四月十日核定，已具有形式上及實質上之存續力，基於
      信賴保護及法律安定之原則，即不得再次核定。況本案並非因發現新事實而重
      核，原處分違反最高行政法院八十九年度判字第六九九號判決所揭示之意旨。
    2.依所得稅法第八十八條及同法第八十九條第一項第二款之規定可知，所得稅法
      扣繳制度之基本原則為扣繳義務人係對有利息所得者為扣繳，而取得利息所得
      者為納稅義務人，因此，前手利息屬前手投資人之利息所得，應以前手為納稅
      義務人並對其扣繳。然財政部以六十四年九月四日台財稅第三六四四○號函（
      下稱六十四年函釋）規定債券均以付息時之持票人為納稅義務人，就全部利息
      一次扣繳並填報扣繳憑單。因政府行政具有強制力，若付息機構未依六十四年
      函釋規定辦理扣繳，將面臨所得稅法相關罰則，故該函發布後，既已改變原扣
      繳制度，市場上之交易亦隨之改變，該函釋所造成之結果，確已使後手之原告
      成為全數扣繳稅款之實質負擔者及繳納者，而基於租稅法律主義，課稅之依據
      應為法律，財政部基於稽徵便利，發佈要求債券發行單位就利息所得於支付利
      息時一次對最後持有人扣繳之函令，如發生實質課稅之效果，已違反憲法及稅
      法規定，則該函令應為無效，被告因此取得不應課徵之稅款，自應返還予被扣
      繳人。
    3.稅法規定及被告長久以來之核定方式，已構成債券交易慣例之一部分，被告確
      係自八十七年起遽然改變前手利息扣繳稅款得否抵繳之法律見解，而破壞因財
      政部原來見解而形成之債券市場交易秩序，除違反信賴保護原則外，亦違反行
      政自我拘束原則。原告因依六十四年函釋要求，而被扣繳非其所得所生之稅款
      ，並依財政部七十五年七月十六日台財稅第七五四一四一六號函釋（下稱七十
      五年函釋）列報持有期間之利息為其收入而取得之法律上地位，當然應有信賴
      保護原則之適用。依稅捐稽徵法第一條之一之立法精神、中央法規標準法第十
      八條從新從優原則及行政程序法第八條信賴保護原則之法理，該法律見解之變
      更因對原告不利，故不得適用於本案。就本案而言，針對各金融機關之相同案
      件（包括明確以調節表表示債券利息申報數與扣繳稅款利息數之差異者），被
      告在八十六年以前從未表示不同意見，今改變見解，即應合理說明當下之案件
      事實與過去之先例有何不同，而必須從事差別待遇。
    4.依七十五年函釋之規定，營利事業係依持有期間計算債券利息收入申報課稅，
      而個人因未設帳，一律以其兌領利息金額併入其綜合所得稅課徵。基於前揭函
      釋之規定，倘被告以變更見解後之核定方式，否准後手營利事業以全期利息之
      扣繳稅款抵繳其應納稅額或退稅，則當買賣之前手為營利事業時將造成前手利
      息被重複課稅之不合理現象。再查被告一方面要求對債券最後持有人扣繳，且
      不准其扣抵，將其轉列成本又因為其為證券交易成本等於不能有任何作用，等
      於國家實質對未有全期利息所得之原告課徵全期利息所得稅，故被告等於就一
      筆所得分別對兩人課稅，就原告而言，既無所得，本不得課稅，則被告以函令
      要求對原告扣繳稅款，且於核定原告申報之營利事業所得稅時不准扣抵，已使
      被告獲有非所得人所繳納稅款之無法律上原因之利益，致原告受有損害。
    5.原告債券利息之會計處理係以淨額法入帳，若將此會計處理還原為總額法，原
      告申報之利息收入為全期之利息，給付前手息之金額為原告取得上述利息收入
      之必要支出，為成本費用（為應稅利息所得之減項），若將總額法下之利息收
      入扣除該成本費用，其差額即為淨額法下認列之利息收入，採總額法或淨額法
      之課稅所得相同，但淨額法卻造成債券前手息扣繳稅款不得扣抵之現象，顯不
      合理。被告稱原告未將全期債券利息申報而否准前手息扣繳稅款之扣抵，顯有
      違誤。
    6.政府各相關單位間對於債券前手利息之扣繳稅款之看法並不一致，不應因被告
      一時見解之變更而推翻行之多年之交易與會計制度。
    7.被告將債券前手利息扣繳稅款作為債券成本，顯與所得稅法不符，亦與原告為
      債券買賣所考量之成本無關。「成本」係指交易雙方於買賣時即已合意決定之
      代價，被告核定方式下之「成本」，並非決定於買賣之時，而係決定於買賣成
      交後原告是否持有至領息日此一不確定事件，被告之核定顯已違反成本之經驗
      法則，其逕自將系爭前手利息扣繳稅款轉為債券成本項下，亦有違反所得稅法
      第四十五條之規定。
  (二)被告主張之理由：
    1.依所得稅法第七條第四項、第八十九條第一項第二款、第七十一條、第一百條
      前段規定可知，有取得利息所得者，即為納稅義務人，應主動申報利息所得，
      如符合扣繳稅額抵繳應納稅款之規定者，即可抵繳稅款，不以是否取得扣繳憑
      單為要件。則所得稅法有關利息所得，得以扣繳稅額抵繳應納稅款者，係以依
      所得稅法規定，應申報或繳納利息所得稅之「納稅義務人」而言；換言之，得
      為扣繳稅額抵繳應納稅款之對象為應將利息所得申報、繳納所得稅，為承擔納
      稅義務者為限；反之，如未申報利息所得，而未繳納利息所得稅者，則無扣繳
      稅額抵繳應納稅款之適用，此為當然之解釋。
    2.按六十四年五月三十一日公布施行之「中央政府建設公債發行條例」第六條規
      定：「本公債分為甲、乙兩種。甲種公債利息所得，不免繳所得稅；乙種公債
      利息所得，免繳一部或全部所得稅，由財政部審酌發行時全部狀況擬訂，報行
      政院核定。」財政部鑑於過去發行乙種國庫券時，如在一年中有轉手多次者，
      依該部（）台財稅第三八六一九號函釋，係由中央銀行將個別分段持有之資
      料移送財稅資料處理中心，憑以計算各人之所得憑以課稅之情形，增加稽徵機
      關執行之困難，亦無法辦理扣繳。財政部為簡化稽徵作業及扣繳手續，遂於六
      十四年九月一日依上開條例發行甲種公債第一期債票十六億時，以六十四年函
      釋就中央政府建設公債甲種債票利息，改以付息時之債票持有人就全部利息一
      次扣繳所得稅，與所得稅法第八十八條、八十九條、第九十二條規定不牴觸。
    3.按一般公債、公司債、金融債券等因載有約定之利率，債券持有人依民法第六
      十九條、第七十條規定，對於此項約定利息按權利存續期間之日數，取得其法
      定孳息。此項利息未獲支付前，如將債券讓售，依同法第二百九十五條前段規
      定，推定其隨同原本移轉於受讓人，債券原持有人因而經由買賣價金取得是項
      利息收益。因此，債券之買賣，如係於該債券之付息日為之，讓售價格之認定
      ，尚不生何疑義；若於兩付息日間為之，其買賣價格中實已包括兩部分，一為
      取得債券所支付之對價，另一為未屆付息日該債券法定利息請求權之讓與價金
      。惟由於買賣債券之交易所得停徵，「利息所得」與「證券交易所得」如未明
      確劃分，除將造成原持有人之法定利息收益，將誤為證券交易所得免稅外，並
      將增加債券利息兌領人之利息所得，造成課稅錯誤。財政部乃以七十五年函釋
      闡明營利事業應按實際情形列報利息收入，其債券賣出時超過購進價格及利息
      收入後之餘額為證券交易損益；並附帶說明個人因未設帳，應一律以兌領之利
      息併入其綜合所得稅課稅，符合所得稅法課稅公平之原則。因此，所謂債券「
      前手息」，乃為區分債券利息兌領人所持有債券期間申報所得之利息，及非持
      有（即其前手持有）期間，未申報所得之債券利息，而予分野界定之名詞。依
      上開函釋可知，前手息所得者如為營利事業者，應按其持有債券期間，計算利
      息所得課徵營利事業所得稅；惟前手息所得者如為個人者，因前手個人既未設
      帳又無扣繳憑單歸課資料，其不列入綜合所得稅結算申報，稽徵機關亦未予核
      課其綜合所得稅；營利事業如係債券利息兌領人，僅按其持有債券期間，計算
      利息所得課徵營利事業所得稅，依前開所得稅法規定，亦僅就申報利息所得範
      圍內之扣繳稅額抵繳應納稅款，其未持有債券期間之其餘利息（即前手息），
      認非屬該營利事業之利息所得，毋庸申報，不課徵營利事業所得稅，因此而生
      之前手息扣繳稅款，自不在扣繳稅額抵繳應納稅款之列。
    4.原告辦理八十三年度取得債券利息收入四七、四五九、四九一元，列報以前手
      利息所得之扣繳稅款五一、一九二、八一二元在內之全部扣繳稅款，有「各類
      收益扣繳稅款與申報金額調節表」及簽證會計師蔡慧明之營利事業所得稅結算
      申報查核報告書第二十八頁附卷資證。揆諸上開規定與說明，原告既將公債前
      手息扣除，未申報為收入，自無該利息之扣繳稅款，即不得將因此而生之前手
      息扣繳稅額抵繳應納稅額，則原告將之列入抵繳稅額，於法即有未合，原告所
      訴，不足採據。又所得稅法有關扣繳稅額得否抵繳稅款之規定並未變更，被告
      亦無改變核課之函釋或方式，是本件並無信賴保護原則之適用，原告主張系爭
      扣繳稅款應准予抵減應納稅額乙節，核無足採。
    理  由
一、原告八十三年度營利事業所得稅結算申報，原列報債券利息收入四七、四五九、
    四九一元，尚未抵繳之扣繳稅款五五、九三八、七六一元，被告初查以其中五一
    、一九二、八一二元為前手利息之扣繳稅款，不得抵減原告本期應納稅額，乃轉
    入債券成本項下認列，核定補徵應納稅額五一、一九二、八一二元，原告不服，
    循序提起行政訴訟，起訴意旨如事實欄所載。經核原處分及訴願決定無非以系爭
    扣繳稅款五一、一九二、八一二元屬前手利息收入之扣繳稅款，其本身既無該項
    所得，縱扣繳憑單以原告之名義開立，亦非扣繳稅款之實際納稅義務人，依實質
    課稅原則，自不得以之抵繳應納稅額或申請退稅云云為其論據。
二、惟按「憲法第十九條規定人民有依法律納稅之義務，固係指人民有依據法律所定
    之納稅主體、稅目、稅率、納稅方法及納稅期間等項而負納稅義務之意，然課人
    民以繳納租稅之法律，於適用時，該法律所定之事項若權利義務相關連者，本於
    法律適用之整體性及權利義務之平衡性，當不得任意割裂適用。」業經司法院釋
    字第三八五號解釋在案。又「納稅義務人有左列各類所得者，應由扣繳義務人於
    給付時，依規定之扣繳率或扣繳辦法，扣取稅款，並依第九十二條規定繳納之︰
    一、．．．二、機關、團體、事業或執行業務者所給付之薪資、利息、．．．。
    」為行為時所得稅法第八十八條所明定。故利息所得者，應由扣繳義務人於給付
    時，扣取稅款，並將所扣稅款向國庫繳納；又依同法第七十一條第一項前段、第
    九十九條及第一百條之規定，扣繳稅款於結算申報時當可用以抵繳應納稅額；此
    為義務與權利相互關連之規定，不容割裂適用。另財政部六十四年九月四日台財
    稅第三六四四○號函釋：「主旨：中央政府建設公債甲種債票之利息，應由付息
    機構於付息時，按照所得稅法第八十八條、第八十九條、第九十二條及各類所得
    扣繳率表等規定，扣繳利息所得稅款，並以付息時債票持有人為納稅義務人，向
    稽徵機關填報扣繳憑單，並依同法第九十四條規定，將扣繳憑單填送納稅義務人
    。說明：二、本債票無論曾否轉讓，均應由付息機構，以付息時之持票人為納稅
    義務人（記名式者為最後記名之人）就全部利息一次扣繳所得稅；並根據持票人
    之身分證明，依法填報扣繳憑單。納稅義務人為中華民國居住之個人或營利事業
    ，應將該項利息所得，依法合併當年度所得申報所得稅。」本件原告為系爭債券
    付息時之持票人，因上開財政部六十四年函釋，遭強制課以系爭全部利息扣繳稅
    款之義務，既依法律之形式；而於結算申報時，被告竟主張原告雖被扣繳系爭稅
    款但非實際納稅義務人，否准扣繳稅款抵繳應納稅額之權利，反採經濟之事實。
    對於同一系爭所得，權利義務相關連之事項，而為不同認定，並均以不利於原告
    者為其準據，顯然割裂適用法律，揆諸前開司法院第三八五號解釋及說明，即有
    可議。
三、次按「涉及租稅事項之法律，其解釋應本於租稅法律主義之精神，依各該法律之
    立法目的，衡酌經濟上之意義及實質課稅之公平原則為之。」復經司法院釋字第
    四二○號解釋在案。上開解釋固然肯定實質課稅原則在稅法之適用，但亦闡明在
    適用上仍應嚴守租稅法律主義。又「納稅義務人應於每年二月二十日起至三月底
    止，填具結算申報書，向該管稽徵機關，申報其上一年度內構成綜合所得總額或
    營利事業收入總額之項目及數額，以及有關減免、扣除之事實，並應依其全年應
    納稅額減除暫繳稅額、尚未抵繳之扣繳稅額及可扣抵稅額，計算其應納之結算稅
    額，於申報前自行繳納。但短期票券利息所得之扣繳稅款及營利事業獲配股利總
    額或盈餘總額所含之可扣抵稅額，不得減除。」為行為時所得稅法第七十一條第
    一項所明定。故扣繳之稅款，除所得稅法第七十一條第一項但書所列舉或法律別
    有規定者外，可於結算申報時，抵繳應納稅額。是則本於租稅法律主義之精神，
    扣繳稅款既為公法上明定納稅義務人之租稅抵稅權，除法律別有規定外，自不得
    以實質課稅為由，否准納稅義務人抵繳應納稅額。本件原告為付息時之債票持有
    人，依財政部六十四年函謂：「．．．應由付息機構於付息時，按照所得稅法第
    八十八條、第八十九條、第九十二條．．．扣繳利息所得稅款，並以付息時債票
    持有人為『納稅義務人』」，既已肯認原告為所得稅法第八十八條之納稅義務人
    ，即非營利事業所得稅查核準則第九十條第三款所指「扣繳他人之所得稅款」者
    。況所得稅法又無除外規定，自應可用以抵繳應納稅款；乃被告以實質課稅為由
    ，否定原告為實際納稅義務人，進而否准其租稅抵稅權，顯然添加法律所無之限
    制，違反租稅法律主義，亦非適法。
四、綜上所述，原處分（復查決定）自有可議，訴願決定未予糾正，亦有疏漏。爰將
    原處分及訴願決定併予撤銷，由被告另為適法之處分。
五、又原告主張其八十三年度營利事業所得稅結算申報，業經被告於八十五年四月十
    日核定，已告確定，被告不得再予重核云云。惟依稅捐稽徵法第二十一條第二項
    規定：「在前項核課期間內，經另發現應徵之稅捐者，仍應依法補徵或並予處罰
    ；在核課期間內未經發現者，以後不得再補稅處罰。」參以行政法院四十五年度
    判字第六十號判例「官署之行政處分，經人民依行政爭訟之手段請求救濟，而經
    受理訴願之官署，就實體上審查決定而告確定，或經行政法院就實體上判決確定
    者，即兼有形式上及實質上之確定力。當事人對於同一事項，既不得再行爭執，
    而為該處分之官署及其監督官署，亦不能復予變更。」則被告前所為核定，僅生
    形式上之確定力，被告就原告八十三年度營利事業所得稅自非不能再為查核。另
    兩造其餘陳述於判決結果不生影響，無庸一一論列，併予敘明。
六、據上論結，本件原告之訴為有理由，爰依行政訴訟法第九十八條第三項前段，判
    決如主文。
中    華    民    國    九十二      年      六        月      十二      日
                 臺 北 高 等 行 政 法 院   第 四 庭
                                審 判 長 法  官  鄭忠仁
                                         法  官  林育如
                                         法  官  楊莉莉
右為正本係照原本作成。
如不服本判決，應於送達後二十日內，向本院提出上訴狀並表明上訴理由，如於本判
決宣示後送達前提起上訴者，應於判決送達後二十日內補提上訴理由書（須按他造人
數附繕本）。
中    華    民    國    九十二      年      六        月      十二      日
                                         書記官  王俊權


司法院資訊處製作；財團法人民間司法改革基金會備份。
